【裁判字號】    94,交訴,148
【裁判日期】    950606
【裁判案由】    公共危險等
【裁判全文】
臺灣高雄地方法院刑事判決             94年度交訴字第148號
公  訴  人  臺灣高雄地方法院檢察署檢察官
被      告  甲○○
被      告  戊○○
                    樓之1
上列被告等2 人因公共危險等案件，經檢察官提起公訴（93年度
偵字第20476 號、93年度偵緝字第2231號），本院判決如下：
如左：
    主  文
甲○○因過失傷害人，累犯，處有期徒刑肆月；又駕駛動力交通
工具肇事，致人傷而逃逸，累犯，處有期徒刑壹年，應執行有期
徒刑壹年參月。
戊○○意圖使犯人隱避而頂替，處有期徒刑參月，如易科罰金，
以參佰元折算壹日。
    事  實
一、甲○○有多次過失傷害、賭博、槍砲前科，最近1 次於民國
    91年間因妨害自由案件，經本院以91年雄簡字第17號判處有
    期徒刑4 月確定，於91年4 月29日易科罰金執行完畢。詎其
    仍不知警惕，明知未領有自小客車駕駛執照，仍於93年3 月
    11日17時30分許，駕駛車牌號碼YT-0659 號白色自用小客車
    ，沿高雄市○○區○○路由西往東方向行駛，途經德正路與
    大學東路無號誌之交岔路口時，明知汽車行駛時，應注意車
    前狀況，並隨時採取必要之安全措施，且行經無號誌之交岔
    路口，車輛應減速慢行，作隨時停車之準備，而當時天候晴
    朗、傍晚之日間自然光線充足、路面舖設柏油，乾燥無缺陷
    或障礙物、視距良好，又無其他不能注意之情事，其於行經
    前揭路口時，竟仍疏於減速慢行，亦疏於注意車前狀況，適
    丁○○騎乘車牌號碼KJ5-885 號重型機車，沿高雄大學東路
    由南往北行駛至該路口，甲○○駕駛之汽車車頭即不慎撞擊
    丁○○車輛之左側車身，丁○○因受撞擊隨車滑行甩出跌落
    路旁，而受有左側三踝骨骨折並脫位、左足第2 、3 蹠骨骨
    折、左側前十字韌帶斷裂等傷害，甲○○於駕車肇事後，明
    知應停留在現場為必要之救護措施，仍基於肇事逃逸之故意
    ，旋即駕車逃離現場，適為路人蔡文賢、蔡永茂父子目擊案
    發經過，記下上開肇事車牌號碼後報警前來處理，經警依車
    牌號碼查得車主為甲○○，並於當日18時許通知甲○○母親
    轉知甲○○到案說明後，甲○○因認自己無照駕駛、前科累
    累，深怕遭判重刑，竟於當日18時45分30秒許以其所使用00
    00000000號行動電話（按：登記申請人為黃懷明）撥打至女
    友戊○○0000000000號行動電話，以家人賴其照顧等為由，
    央求戊○○出面投案頂替，並承諾願意代為支付賠償被害人
    之相關費用，戊○○明知甲○○係駕車肇事致人受傷後逃逸
    而觸犯刑罰之人，且以為僅需與被害人達成和解即毋須另負
    法律責任，一時心軟，竟意圖使甲○○隱避，先於當日晚上
    10時許前往高雄市政府警察局楠梓分局欲到案說明，經警員
    告知後先轉往醫院探視丁○○，再於93年3 月21日22時許前
    往高雄市政府警察局交通大隊第七分隊向承辦員警黃祈福偽
    稱其係肇事者，使有實質審查權之黃祈福製作錯誤之交通事
    故談話紀錄表，於93年4 月8 日並經甲○○授意下以肇事者
    身分出席高雄市楠梓區調解委員會與丁○○達成調解，同意
    賠償丁○○新台幣25萬元，約定93年4 月30日前給付第一期
    款項5 萬元，嗣因甲○○未依約代戊○○賠償25萬元予丁○○，戊○○遂於93年5 月12日前往臺灣高雄地方法院檢察署
    自首頂替犯行，經調查後循線查知上情。
二、案經戊○○自首及丁○○訴由臺灣高雄地方法院檢察署檢察
    官偵查起訴。
    理  由
一、被告甲○○部分：
    訊據被告甲○○均矢口否認涉有上開過失傷害、肇事逃逸犯
    行，辯稱：當時伊與被告戊○○係男女朋友，當日系爭YT-0
    659 號汽車係交由戊○○使用，伊當時係在高雄縣梓官鄉蚵
    仔寮買魚，本件係戊○○開車肇事等語，經查：
  (一)被告甲○○所有之車號YT-0659 號汽車，於上開時地，因駕
    駛人行經未設置號誌之交岔路口時，未減速慢行，且疏未注
    意車前狀況，乃擦撞丁○○所駕車號KJ5-885 號機車，致丁○○受有上開傷害，該汽車駕駛人肇事後並未在場救護，反
    而逃逸現場等事實，業據證人丁○○於警詢、偵查中、證人
    蔡永茂於警詢、證人蔡文賢於偵查中指述明確（3488號偵查
    卷頁15、21、78、80），且有高雄市政府警察局交通大隊警
    員製作之現場照片15幀、道路交通事故現場圖暨調查報告表
    (一)(二)各1 份、國軍左營醫院附設民眾診療服務處診斷證明書
    2 紙附卷可稽（3488號偵查卷頁38、49、60、63），被告等
    2 人對於上開傳聞證據均未爭執其證據能力，且本院認其作
    成之情狀亦無不適當之處，依刑事訴訟法第159 條之5 第1
    項規定自得作為證據。而「行經無號誌之交岔路口時，車輛
    均應減速慢行，作隨時停車之準備」、「汽車行駛時，駕駛
    人應注意車前狀況，並隨時採取必要之安全措施」，道路交
    通安全規則第93條第1 項第3 款、第94條第3 項分別定有明
    文，上開法規均係行車安全應有之基本態度及注意規定，任
    何駕駛人應無法諉稱不知，而觀諸前揭道路交通事故現場圖
    、調查報告表暨現場照片可知，案發之德正路及大學東路路
    口，乃屬無號誌之交岔路口，駕駛人駕車行經該處，理應減
    速通過，然據證人即目擊者蔡永茂、蔡文賢均證稱略以：當
    時我們站在案發現場附近之中山高中學校門口，突然聽到西
    方有很大的撞擊聲音，我們立即往德正路的方向看，發現系
    爭車輛從德正路由西向東行駛出來，其引擎蓋有撞凹的痕跡
    等語（偵3488號偵查卷頁27、80），依當時證人聽到之撞擊
    聲甚為巨大，肇事車輛引擎蓋尚有撞凹之痕跡，復參照現場
    照片所示被害人車輛遭撞擊後左側車身受損甚為嚴重，甩摔
    至路邊雜草附近，及地面刮痕甚為深刻，顯見肇事人駕車臨
    時煞車不及等情狀觀之（3488號偵查卷頁49），可知該駕駛
    人當時行經該路口時，並未減速慢行，且疏於注意車前狀況
    ，方會撞擊丁○○騎乘之機車。又案發當時天候晴朗、日間
    傍晚光線充足、路面乾燥、無障礙物、視距良好，亦有前揭
    道路交通事故調查報告表附卷可憑，此外亦無其他不能注意
    之情形，上開駕駛人仍疏未注意於此，致撞擊被害人丁○○
    致受有上開傷害，其過失傷害犯行，足堪認定。
  (二)而上開駕駛人確係被告甲○○，業據證人戊○○於本院審理
    中證稱略以：「警察循線查得車號後，有打電話到甲○○母
    親家中，經吳母通知甲○○後，甲○○才打電話央求我去頂
    罪」、「甲○○說伊載朋友（按：經查應係己○○）去甲圍
    附近，朋友下車回家後，伊在開回來的路上撞到人家就跑了
    ，要我幫伊頂罪，我當場沒有考慮太多就說好，但我要求伊
    要支付和解金」、「甲○○說伊父親中風，自己也有前科，
    哥哥還在關，沒有人可以照顧家裡，我以為和解金賠一賠就
    沒事了，所以才答應頂罪」、「案發後甲○○陸續與我通過
    電話，伊告訴我在哪裡發生車禍、撞到甚麼人、過程為何，
    好讓我能夠去做筆錄」、「要去做筆錄之前，因為我不知道
    車禍現場，所以甲○○叫我去載己○○，請己○○帶我到案
    發地點了解地形」等語明確在案（審理卷頁127 以下），衡
    諸常情，因案發後戊○○已與被害人丁○○達成民事和解，
    丁○○表明不再追究戊○○責任，有其等民事調解書1 份在
    卷可稽（3488號偵查卷頁37），其等如依約履行的話，戊○○就過失傷害犯行將不會遭受追訴，就肇事逃逸部分亦不致
    受到過重判決，若非甲○○食言未代其支付賠償金，致被害
    人丁○○上門催討，其應無干冒自承頂替罪遭受刑事制裁，
    而誣陷被告之理，是戊○○之指述尚非無據。
  (三)再者，上開交通事故發生時之93年3 月11日17時30分許，戊○○正於高雄市○○區○○街130 巷4 號2 樓之1 之家中，
    恰有友人丙○○來訪一起聊天，而非於高雄市○○區○○路
    及大學東路口之案發現場等情，亦經證人丙○○到庭證稱略
    以：93年3 月11日18時許我在戊○○家中與她聊天，後來戊○○到房間內講電話，她講完電話後走出來對我說：甲○○
    撞車了，要戊○○幫他頂罪到楠梓分局作筆錄，後來有陪戊○○一起去楠梓分局作筆錄，也有陪戊○○去參與調解等語
    （審理卷頁117） ；又依檢察官調得戊○○當時所持行動電
    話號碼0000000000號當日之通聯紀錄觀之，自93年3 月11日
    11時許至19時30分許，其間發受話紀錄約有6 通，而陸續自
    11時18分1 秒許、14時34分31秒、14時37分58秒、15時14分
    39秒、18時45分30秒、19時23分38秒之該6 通電話，其收發
    話之接收電磁波基地台，均係位於戊○○住家附近之「高雄
    市○○區○○街150 巷44弄39號12樓」，有該通聯調閱查詢
    單1 份附卷可資比對（3488號偵查卷頁45背面），因該6 通
    電話接發收電磁波基地臺均於戊○○住家附近，且通話時間
    亦具有相當之連續性，輔以證人丙○○之證言，則戊○○該
    段時間係停留於右昌街130 巷4 號2 樓之1 家中，而非在距
    離上開基地台較遠之案發現場，應可認定。
  (四)反之，有關案發當時被告甲○○之行蹤，其初於93年11月2
    日偵查中陳稱：案發時我在高雄縣梓官鄉蚵仔寮靠近彌陀的
    地方買魚，當時我係騎摩托車去的等語（2231號偵查卷頁19
    ），嗣於93年11月12日偵查中卻陳稱：我是開我朋友陳光昭
    女友的黑色馬自達休旅車前往蚵仔寮等語（2231號偵查卷頁
    28），除就其係以何種交通工具前往蚵仔寮乙節，前後已有
    矛盾外，另當日戊○○均停留於右昌街家中，並未使用甲○○之車外出，已如前述，被告甲○○有何理由捨自己之自用
    客車，反向他人借用休旅車之理，此乃與常情不符；又其雖
    堅稱案發當時系爭肇事車輛係交由被告戊○○駕駛，案發當
    時其在蚵仔寮，遲至當天晚上11、12點方見到戊○○等語（
    20476 號偵查卷頁41），然依卷附檢察官調得其使用行動電
    話0000000000號之通聯調閱查詢單觀之，其於13時6 分19秒
    、13時7 分24秒許，通話接收之電磁波基地台均係位於戊○○上開處所附近之「高雄市○○區○○街150 巷44弄39號12
    樓」，研判被告甲○○當時應即係於戊○○家中，其既係自
    戊○○家中出發，焉何須借用友人之汽機車外出！又其後於
    接近案發時間（17時30分許）之17時19分59秒、17時31分56
    秒通話電磁波基地台，則均係在案發地點附近之「高雄市○○區○○路622 號」，此豈係湊巧乎！又17時46分47秒迄17
    時54分12秒無法顯現基地台位置，截至17時54分12秒起迄18
    時45分30秒許，被告通話之基地臺位址方出現於高雄縣梓官
    鄉○○○段附近（即蚵仔寮附近），此時因已逾案發時間約
    30分鐘，與被告所辯案發當時其係在蚵仔寮乙節，亦有出入
    ；嗣於19時11分6 秒起迄22時46分17秒，其間通話之基地台
    位置即均回到「高雄市○○區○○街150 巷44弄39號12樓」
    （見3488號偵查卷頁42），顯見被告應係已經回到戊○○右
    昌街家中，則其辯稱遲至當天晚上11點許方與戊○○見面乙
    節，亦有不實，然此部分反與被告戊○○陳稱：「發生車禍
    後，甲○○把車開回來，叫我開去修理，我就將車子開到乙○○的保養廠修理」（審理卷頁129） 等語相符，益證被告
    戊○○之證詞較為可信。
  (五)又案發後晚上約8 、9 點時，戊○○將車輛送交保養廠維修
    時，經車廠老闆乙○○詢問該車何以擦撞如此嚴重時，戊○○乃告以係朋友開車發生擦撞，過幾日修理完成，戊○○及
    乙名男子共同前往取車時，該名男子曾當場表明係伊駕車不
    慎發生擦撞，伊欲先支付第一期款項1 萬元，過幾天再來支
    付餘款1 萬6 千元，乙○○因與戊○○較為熟識乃應允之，
    然因該名男子取車後迄今均尚未前往支付尾款，乙○○對此
    印象特別深刻，經當庭指認該名男子確係被告甲○○無誤，
    亦據證人乙○○到庭證述歷歷在卷（審理卷頁123） ，衡情
    ，被告甲○○如非確實駕駛系爭車輛肇事，應無於審判外向
    證人乙○○自白之理，且因當時本案戊○○已經為其頂替解
    決，證人乙○○對於此事發生緣由既不知情，亦無利害關係
    ，則甲○○於對乙○○聊天時，於無心防之情況下自承肇事
    ，自具有高度之可信性，此部分亦與被告戊○○供稱：我就
    把車子開到乙○○的保養廠修理，車子修理好之後，我與甲○○一起去取車，修理費是甲○○付的，我印象中他沒有付
    全部等語相符（審理卷頁129） ，益證戊○○之證述屬實。
  (六)至於證人即被告甲○○之友人己○○於偵查、審理中雖均證
    稱：案發當日下午4 、5 點，甲○○請戊○○載伊至高雄大
    學附近德正路找朋友，伊當日晚上聽甲○○提及戊○○回程
    途中開車撞到人等語，被告戊○○則否認己○○之證述內容
    ，辯稱：伊案發前並未載送己○○，係案發後因伊不知道案
    發現場情況如何，甲○○要伊騎機車載己○○去現場看看等
    語，經查：己○○並未目擊戊○○開車肇事，僅係聽聞甲○○傳述，其證言顯無法推定戊○○肇事之事實；再者，戊○○於案發當日上午11時許至19時30分許，其接受話之地點均
    係在「高雄市○○區○○街150 巷44弄39號12樓」，均未出
    現在高雄大學附近，已如前述，己○○所證內容，已與事實
    不符；又就如何與被告戊○○聯絡搭載事宜乙節，己○○初
    於偵查中證稱：當天伊請甲○○載伊去高雄大學附近，甲○○就叫戊○○載伊去等語（20476 號偵查卷頁35），再改稱
    應係甲○○告訴伊戊○○的電話，伊再打過去給戊○○等語
    ，嗣因檢察官當庭提示前揭戊○○行動電話通聯紀錄時，並
    告以查無通訊紀錄時，復改稱：應該係直接去戊○○家找戊○○等語（20476 號偵查卷頁41）；就被告戊○○何時載送
    伊前往高雄大學乙節，初於本院陳稱係中午時分（審理卷頁
    145） ，嗣經檢察官詢以：何以偵查中說係下午4 、5 點？
    （20476 號偵查卷頁41），則改稱：應係下午4 、5 點（審
    理卷頁146） ；就何時聽甲○○提到戊○○發生車禍乙節，
    初於偵查中證稱：係當日晚上7 、8 點左右（20476 號偵查
    卷頁35），嗣於審理中證稱：係隔天等語（審理卷頁148）
    ，前後在在均有矛盾；又甲○○既然無法搭載己○○前往高
    雄大學，何須特地要求與己○○較不熟識之女友戊○○幫忙
    搭載？又己○○自承回程係自行搭乘計程車，則為何去程無
    法搭計程車前往等不合常情之處，證人己○○當庭亦坦承無
    法合理說明，再次均顯示其證詞與常情不符，而難採信作為
    有利於被告甲○○之認定；又自其多處刻意迴護被告甲○○
    之情形觀之，益見本件肇事者應即係被告甲○○無誤。綜上
    ，被告甲○○駕駛車輛肇事後逃逸之犯行，事證明確，堪予
    認定。
二、被告戊○○部分：
    被告戊○○因與被告甲○○係男女朋友關係，因受甲○○央
    求，一時心軟，意圖使之隱避，而頂替甲○○佯稱為肇事者
    等犯罪事實，迭據其於警詢、偵查及本院審理中坦承不諱，
    且上開交通事故肇事人確係甲○○，而非戊○○乙節，亦據
    本院認定說明如前，故被告戊○○犯行，亦事證明確，應依
    法論科。
三、論罪科刑：
  (一)核被告甲○○所為，係犯刑法第284 條第1 項前段之過失傷
    害罪及刑法第185 條之4 肇事逃逸2 罪；被告甲○○所犯上
    開2 罪間，犯意各別，行為互殊，所犯構成要件不同，應分
    論併罰。被告甲○○未領有適當之駕駛執照，為其當庭所自
    承（審理卷頁173） ，且有證號查詢汽車駕駛人查詢單1紙
    在卷可稽（審理卷頁177 之1） ，其竟仍駕駛前開自用小客
    車，因而致丁○○受傷，就其所犯過失傷害罪部分，應依道
    路交通管理處罰條例第86條第1 項規定加重其刑；被告甲○○於91年間因妨害自由案件，經本院以91年雄簡字第17號判
    處有期徒刑4 月確定，於91年4 月29日易科罰金執行完畢，
    有臺灣高等法院被告前案紀錄表在卷可稽，其於徒刑執行完
    畢後5 年內，再犯本件有期徒刑以上之2 罪，均為累犯，均
    應依刑法第47條規定加重其刑，其就過失傷害罪部分，有上
    開2 個刑之加重事由，應遞加之。爰審酌被告甲○○前有多
    次前科，竟又為本案犯行，顯見素行不良，又其無照駕車肇
    事，復於肇事後逃逸，且意圖迴避刑責，推由女友戊○○頂
    替犯行，事發後仍未坦承犯罪，惡性非輕等一切情狀，量處
    如主文所示之刑，並定其應執行之刑。末本件被告甲○○雖
    教唆被告戊○○為其頂替犯罪，然犯人自行隱避，在刑法上
    既非處罰之行為，則教唆他人頂替自己以便隱避，當然亦在
    不罰之列，最高法院24年上字第4974號判例意旨可資參照，
    揆諸前揭判例意旨，被告甲○○即不另該當教唆頂替罪，併
    此敘明。
  (二)核被告戊○○所為，係犯刑法第164 條第2 項、第1 項之意
    圖使人隱避而頂替罪。被告戊○○於偵查機關尚未發覺其犯
    罪時，即具狀坦承犯行表明願意接受裁判，有其自首狀乙份
    在卷可稽（發查字第2218號偵查卷頁1） ，應依刑法第62條
    前段減輕其刑。爰審酌被告戊○○頂替他人犯罪，造成司法
    資源浪費，亦使被害人無法順利向真正加害人求償，本有不
    該，然念其生性單純，係念及男女朋友情誼方為被告甲○○
    頂替，惡性非重，犯後坦承犯行，態度良好等一切情狀，量
    處如主文所示之刑，並諭知易科罰金之折算標準。
據上論斷，應依刑事訴訟法第299 條第1 項前段，道路交通管理
處罰條例第86條第1 項，刑法第185 條之4 、第284 條第1 項前
段、第164 條第2 項、第1 項、第47條、第62條前段、第51條第
5 款、第41條第1 項前段，罰金罰鍰提高標準條例第1 條前段，
第2 條，判決如主文。
本案經檢察官庚○○到庭執行職務。
中      華     民     國    95    年    6    月   6   日
                      交通法庭  審判長法 官  孫啟強
                                      法 官  卓立婷
                                      法 官  蔡川富
右正本證明與原本無異。
如不服本判決，應於判決送達後10日內，向本院提出上訴狀。
中      華     民     國    95    年    6    月   6   日
                                      書記官 林淑蓮
附錄本判決論罪法條：
中華民國刑法第164條：
藏匿犯人或依法逮捕拘禁之脫逃人或使之隱避者，處二年以下有
期徒刑、拘役或五百元以下罰金。
意圖犯前項之罪而頂替者，亦同。
中華民國刑法第185條之4：
駕駛動力交通工具肇事，致人死傷而逃逸者，處六月以上五年以
下有期徒刑。
中華民國刑法第284條第1項：
因過失傷害人者，處六月以下有期徒刑、拘役或五百元以下罰金
，致重傷者，處一年以下有期徒刑、拘役或五百元以下罰金。


司法院資訊處製作；財團法人民間司法改革基金會備份。
